【裁判字號】    99,台上,2505
【裁判日期】    990429
【裁判案由】    違反毒品危害防制條例
【裁判全文】
最高法院刑事判決            九十九年度台上字第二五０五號
上  訴  人  甲○○
選任辯護人  趙元昊律師
上  訴  人  乙○○
上列上訴人等因違反毒品危害防制條例案件，不服台灣高等法院
中華民國九十八年十二月二十四日第二審判決（九十七年度上訴
字第四六八０號，起訴案號：台灣台北地方法院檢察署九十七年
度偵字第二五三九號），提起上訴，本院判決如下：
    主  文
上訴駁回。
    理  由
按刑事訴訟法第三百七十七條規定：上訴於第三審法院，非以判
決違背法令為理由，不得為之。是提起第三審上訴，應以原判決
違背法令為理由，係屬法定要件，如果上訴理由書狀未依據卷內
訴訟資料，具體指摘原判決不適用何種法則或如何適用不當，或
所指摘原判決違法情事，顯與法律規定得為第三審上訴理由之違
法情形，不相適合時，均應認其上訴為違背法律上之程式，予以
駁回。本件原判決綜合全案卷證資料，本於事實審法院之推理作
用，認定上訴人甲○○、乙○○有其事實欄所載之販賣第三級毒
品愷他命犯行，因而撤銷第一審所為科刑之判決，改判論處甲○
○販賣或共同販賣第三級毒品既遂或未遂罪刑（共四罪，均處有
期徒刑，並皆為相關從刑之宣告）；及論處乙○○共同販賣第三
級毒品罪刑（處有期徒刑五年二月，並為相關從刑之宣告）。已
詳敘調查、取捨證據之結果及憑以認定犯罪事實之心證理由。對
於上訴人等否認有上開犯行，甲○○辯稱：「伊沒有號碼為00
00000000號的行動電話，法院當庭勘驗之行動電話監聽
錄音內容均聽不清楚，不是伊本人的聲音，遭查扣之愷他命五包
係伊跟朋友一起購買給自己吸用，因要方便吸食，所以用磅秤分
裝毒品，並無販賣愷他命犯行。」；乙○○辯稱：「伊不認識張
智幃，並未販賣愷他命給張智幃，亦未向之收取新台幣（下同）
四千元。」各等語，及上訴人等一致辯稱：監聽內容只提到買賣
物品「住樓下的」、「下」之代號，何以證明即為愷他命云云，
經綜合調查證據之結果，認均不可採，亦分別在判決內詳予指駁
，並說明其理由。原判決所為論述，核與卷證資料相符，從形式
上觀察，並無違背法令之情形。查採證認事、證據之取捨及證據
證明力之判斷，俱屬事實審法院之職權，苟無違背證據法則，自
不能指為違法。又供述證據前後雖有差異或矛盾，事實審法院非
不可本於經驗及論理法則，斟酌其他情形，作合理之比較，定其
取捨，其就供述證據之一部，認為真實者，予以採取，亦非法則
所不許。因之，證人供述之證據縱有差異，事實審法院依憑證人
之供述證據，斟酌其他證據，本於經驗法則與論理法則，取其認
為真實之一部，作為判斷之證據，自屬合法，不能謂所認與部分
供述證據不符，即指判決有證據上理由矛盾之違法。本件原審綜
合上訴人等之部分自白及證人林聖閎、羅文彥、彭晟佑、陳彥融
、陳賴涼、陳振中、張智幃之供述，並斟酌卷附內政部警政署刑
事警察局民國九十七年二月四日刑鑑字第○九七○○一三六八○
號鑑定書、租賃契約、法務部調查局聲紋鑑定報告書、通訊監察
譯文、通訊監察書、遠傳電信股份有限公司行動電話基本資料、
電話服務申請書、和信電訊股份有限公司行動電話基本資料、第
一審勘驗筆錄及扣案愷他命五包、分裝袋四百五十個、電子磅秤
一個等證據，認定上訴人等有本件罪行。對於上訴人等之辯解，
認均不足採；上述鑑定書具有證據能力。已分別在判決內詳述其
採證認事、證據取捨及判斷之理由，核與證據法則並無違背，為
其職權之適法行使，揆之上開說明，自不能指為違法。且查：（
一）甲○○於原審行準備程序時固未捨棄傳喚證人張智幃，惟張
智幃經傳喚而未於原審九十七年十二月三十日之審判期日到庭，
經原審審判長詢問上訴人等及其時之辯護人之意見，上訴人等及
辯護人皆表示捨棄傳喚張智幃，此有原審之審理筆錄可稽（見原
審卷第九二頁反面）。甲○○上訴意旨恣意主張其未捨棄傳喚張
智幃，而指摘原判決違法，顯非適法之第三審上訴理由。（二）
監聽係政府機關依據通訊保障及監察法之授權所為截取他人通訊
內容之強制處分，必須符合所列舉之得受監察之犯罪與受監察者
之要件，始為合法，此觀修正前、後之該法第五條第一項規定即
明。然偵查作為屬於浮動之狀態，偵查機關於執行監聽時未必能
保證獲得所受監察罪名之資料，自亦無從事先預測或控制監聽所
可能擴及之範圍。因此，在監聽過程中時而會發生得知「另案」
之通訊內容。此「另案監聽」所取得之證據，如若係執行監聽機
關自始即偽以有本案監聽之罪名而聲請核發通訊監察書，於其監
聽過程中發現另案之證據者，因該監聽自始即不符正當法律程序
，且執行機關之惡性重大，則其所取得之監聽資料及所衍生之證
據，不論係在通訊保障及監察法第五條第五項增訂之前、後，悉
應予絕對排除，不得作為另案之證據使用。倘若屬於本案依法定
程序監聽中偶然獲得之另案證據，則因其並非實施刑事訴訟程序
之公務員因違背法定程序所取得之證據，當亦無刑事訴訟法第一
百五十八條之四之適用。此種情形，應否容許其作為另案之證據
使用，現行法制並未明文規定。而同屬刑事強制處分之搜索、扣
押，則於刑事訴訟法第一百五十二條規定有學理上所稱之「另案
扣押」，允許執行人員於實施搜索或扣押時，對於所發現「另案
應扣押之物」得以立即採取干預措施而扣押之，分別送交該管法
院或檢察官。鑒於此種另案監聽之執行機關並不存在脫法行為，
且監聽具有如前述不確定性之特質，其有關另案之通訊內容如未
即時截取，蒐證機會恐稍縱即逝。則基於與「另案扣押」相同之
法理及善意例外原則，自應容許將該「另案監聽」所偶然獲得之
資料作為另案之證據使用。本件就張智幃0000000000
號行動電話所實施之監聽錄音，事先已依法取得檢察官核發之通
訊監察書（見偵查卷第二○三至二○六頁），本案員警對上開行
動電話實施監聽錄音，並未逾越授權實施監察之範圍。而由羅文
彥所證：「（你們會去監聽張智幃是因為九十六年四月甲○○、
劉明忠去開槍，他們有提到一起去叫阿偉，是否是因為這樣，你
們才去監聽？）是。」、「我們不是一開始為了監聽毒品，槍砲
部分是因為張智幃……，我們有情資他們有槍械，從中得知，張
智幃也有買毒品，不是針對他是毒品部分，我們是監聽張智幃有
槍砲問題，聽到甲○○後，去申請搜索票。」等語（見第一審卷
(一)第一六○、一六一頁），及甲○○自承有夥同林聖閎與人談判
，並有聽到槍聲等語（見原審卷第一五二頁），足認上訴人等所
販賣毒品犯行乃係合法監聽期間中偶然所得，且本件又無任何
證據足資證明本案有為迴避通訊監察之管制，故意透過對張智幃
行動電話監聽以獲取上訴人等販毒之不法事證，是本案情形係屬
合法之另案監聽無疑。又本案之監察對象為：「小○、家○、家
○、阿○、阿○、阿○、貢○等」；監察理由為：「難以其他方
法蒐集或調查證據，有監察其相關通訊之必要」等，而依法核發
之通訊監察書附表既已列明各線電話號碼，即已具備對象固定之
效果（見偵查卷第六二、六三頁）。且該通訊監察書所載內容核
與通訊保障及監察法第十一條所規定之法定事項及程序相符，其
核發程序未見有何故意違反法律規定之情形，執行機關據以執行
，就該監聽所取得之相關證據，仍具有證據能力。原判決就此證
據能力之說明，所持理由或不盡相符，亦稍嫌簡略，但此於判決
顯無影響，依刑事訴訟法第三百八十條規定，尚不得據為第三審
上訴之適法理由。（三）本案監聽電話錄音內疑為「甲○○」之
男聲部分，業經聲紋鑑定與甲○○音質相同（見第一審卷(二)第九
八頁），而甲○○於原審亦承認監聽譯文內之對話係為其所言無
誤（見原審卷第四二頁反面、第一五一頁反面），且其於原審選
任之辯護人亦未否認該通聯內容之真正；原審並於審判期日提示
上揭通訊監聽譯文並告以要旨，詢問甲○○及其辯護人有無意見
，而其辯護人並未就該通訊監聽譯文之證據能力予以爭執，僅表
示「該通聯內容不能證明甲○○有販賣毒品」；對勘驗監聽錄音
帶之勘驗筆錄亦說明「沒有意見」；於九十八年六月十一日之準
備程序期日，更明示對本案證據之證據能力不爭執，僅爭執其證
明力（見原審卷第一四八頁反面、第一四九頁反面、第一九六頁
）。則甲○○於原審固曾提出準備程序書狀爭執監聽譯文及錄音
帶之證據能力，但既於其後更易前詞，表示不爭執該監聽譯文之
證據能力，事後自不得以不諳法律及曾提出準備程序書狀爭執監
聽譯文及錄音帶之證據能力為由，指摘原判決有證據上理由矛盾
之違法。（四）乙○○於偵查中曾證稱：「甲○○的綽號是『阿
光』」、「我男友是『阿光』，不是阿狗」等語（見偵查卷第八
九、四○三頁）；而林聖閎並未直接證稱甲○○之綽號非「阿光
」，而僅證稱：「（是否認識甲○○？）認識，我叫他光禹。」
（見第一審卷(一)第一五五頁），是乙○○、林聖閎之供述均不足
為甲○○之綽號非「阿光」之證明。又原審判決論處甲○○上述
罪刑，係綜合前述甲○○之部分自白及相關證人、證物等直接、
間接證據，本於推理作用，為認定犯罪事實之基礎。上訴意旨所
指關於乙○○、林聖閎、羅文彥、彭晟佑證言之憑信性、聲紋鑑
定之證據力、何以甲○○亦有使用該手機、何以非乙○○其他友
人所使用云云，乃係就原審取捨證據及證據證明力判斷之行使，
任憑己見，再為爭辯，與法律規定得為第三審上訴理由之違法情
形，亦不相適合。（五）證據之取捨及證據證明力如何，均屬事
實審法院得自由裁量、判斷之職權，茍其此項裁量、判斷，並不
悖乎通常一般之人日常生活經驗之定則，又於判決內論敘其何以
作此判斷之心證理由者，即不得任意指摘其為違法，據為提起第
三審上訴之合法理由。又所謂經驗法則，係客觀存在之定則，非
當事人主觀上之臆測。原判決審酌前開證人等之供述及卷附監聽
譯文等證據，並衡酌「持有毒品亦為重罪，施毒者多不會在家中
放置大量毒品，且施毒者多數被毒癮所逼致經濟狀況不佳，常無
力負擔買毒費用，少見施毒者有能力一次購買大量毒品純供己施
用之情形」等情，因而為甲○○不利之認定，併已說明其取捨判
斷而得心證之理由，其自由判斷職權之行使，按之通常經驗，既
非事理之所無，即屬合於經驗法則，不容任意指為違反經驗法則
。（六）乙○○於偵查中已自承「（＜當庭播放第三通電話＞是
何人的對話？）我不記得跟誰的對話，是借錢。」（見偵查卷第
四○二頁）；及其於第一審當庭勘驗監聽錄音時亦供稱：「（女
生的聲音是否你的聲音？）好像是。」「（還要鑑定嗎？）時間
這麼長，我不太確定。」「（是否確定為你的聲音？）好像是。
」「聲音好像是我的聲音。」等語（見第一審卷(一)第一六二頁反
面至第一六三頁；卷(二)第三○頁反面）；且原審係參酌聲紋鑑定
之結果、0000000000號行動電話登記為乙○○所有、
監聽譯文、監聽對話中交易地點即為上訴人等之同居處所及查獲
大量愷他命等情，因而為乙○○不利之認定，併已說明其取捨判
斷而得心證之理由，其自由判斷之職權行使，核與論理法則無違
，亦不能指為違法。（七）本件如何認定上訴人等與買毒者於電
話中所為之對話及交易確為毒品之具體原因，已據原判決於理由
內闡述甚詳（見原判決第十頁）。上訴意旨無視於原判決此部分
論述，仍執陳詞，重為事實之爭辯，亦與法律所規定得上訴第三
審之理由不相適合。（八）綽號「小李」者之真實姓名為何？現
住何處？均不明確，已屬調查不能；且甲○○於原審始終未曾聲
請傳喚「小李」到庭接受對質詰問，其於最後審判期日調查證據
完畢開始辯論前，審判長問甲○○及其辯護人最後尚有何證據請
求調查，甲○○及其辯護人均答稱：「無」，亦未聲請原審就「
小李」為如何之調查（見原審卷第二四九頁反面）。而本院為法
律審，甲○○在本院又為此爭執，自非依據卷內資料執為指摘之
第三審上訴之適法理由。（九）證明同一事實之證據，如有二種
以上，而其中一種之證據縱有違證據法則，然如除去該部分，綜
合案內其他證據，仍應為同一事實之認定者，則原審此項違誤並
不影響於判決，即不得指有調查職責未盡及判決理由不備或矛盾
之違法。本件原判決認定上訴人等有本件販賣愷他命之犯行，如
上所述，並非專以羅文彥於第一審之供述為主要證據，是縱該供
述有如上訴人等所指屬於傳聞證據，並無證據能力，然本件除去
該部分證據，綜合案內其他所有之證據，仍應為同一事實之認定
，並不影響於原判決之主旨，亦不能即認原判決違背法令。至本
件縱未扣得甲○○使用0000000000號行動電話，於上
訴人等販賣第三級毒品犯罪之成立不生影響。依上揭說明，本件
上訴為違背法律上之程式，應予駁回。
據上論結，應依刑事訴訟法第三百九十五條前段，判決如主文。
中    華    民    國  九十九  年    四    月  二十九  日
                      最高法院刑事第二庭
                          審判長法官  莊  登  照
                                法官  陳  世  淙
                                法官  徐  昌  錦
                                法官  許  錦  印
                                法官  林  立  華
本件正本證明與原本無異
                                      書  記  官
中    華    民    國  九十九  年    五    月    四    日
                                                      V

司法院資訊處製作；財團法人民間司法改革基金會備份。
